臺灣高等法院臺中分院民事判決　八十九年度勞上字第一三號
　　　上　訴　人
　　　即被上訴人　丙○○
　　　複　代理人　甲○○
　　　複　代理人　乙○○
　　　被　上訴人　丁○○
右當事人間因請求侵權行為損害賠償事件，上訴人對於中華民國八十九年六月二十三
日臺灣彰化地方法院八十八年度勞訴字第四號第一審判決各自提起上訴，本院判決如
左：
      主      文
原判決關於駁回上訴人丙○○後開第二項之訴及該部分假執行宣告暨訴訟費用之裁判
均廢棄。
上訴人大義碾米工廠即蘇進義應再給付上訴人丙○○新台幣壹佰壹拾伍萬伍仟肆佰零
壹元，及自民國八十八年四月十日起至清償日止，依年息百分之五計算之利息。
上訴人丙○○其餘上訴及大義碾米工廠即蘇進義上訴均駁回。
第一、二審訴訟費用由上訴人大義碾米工廠即蘇進義負擔五分之三，餘由上訴人丙○
○負擔。
本判決上訴人丙○○勝訴部分，於上訴人丙○○以新台幣肆拾萬伍仟壹佰參拾肆元供
擔保後，得假執行；惟上訴人大義碾米工廠即蘇進義於假執行程序實施前以新台幣壹
佰壹拾伍萬伍仟肆佰零壹元或等值之有價證券為上訴人丙○○供擔保後，得免假執行
。
上訴人丙○○其餘假執行之聲請駁回。
      事實及理由
一、(甲)上訴人即被上訴人丙○○（即原審原告，以下稱上訴人）聲明：求為判決：
      (一)上訴聲明：
        1.原判決關於上訴人敗訴部份廢棄。
        2.被上訴人丁○○應給付上訴人新台幣（下同）六十六萬元及自民國八十八
          年四月十日起至清償日止，按年息百分之五計算之利息。
        3.被上訴人等應再連帶給付上訴人二百三十四萬元及自八十八年四月十日起
          至清償日止，按年息百分之五計算之利息。
        4.前項請求願供擔保准予假執行。
        5.訴訟費用由被上訴人等負擔。
      (二)答辯聲明：
        1.大義碾米工廠即蘇進義之上訴駁回。
        2.上訴費用由大義碾米工廠即蘇進義負擔。
    (乙)上訴人即被上訴人大義碾米工廠即蘇進義（即原審被告，以下稱被上訴人）聲
      明：求為判決：
      (一)上訴聲明：
        1.原判決不利被上訴人部份廢棄。
        2.右廢棄部分，上訴人於第一審之訴及假執行之聲請均駁回。
        3.第一、二審訴訟費用由上訴人負擔。
      (二)答辯聲明：
        1.上訴人丙○○之上訴駁回。
        2.第一、二審訴訟費用由上訴人丙○○負擔。
        3.如受不利之判決，請准提供現金或等值之有價證券為擔保，免為假執行。
    (丙)被上訴人丁○○未於準備程序及言詞辯論期日到場，亦未於本院提出書狀作何
      聲明或陳述。
二、被上訴人丁○○經合法通知，未於最後言詞辯論期日到場，核無民事訴訟法第三
    百八十六條所列各款情形，爰依上訴人之聲請，由其一造辯論而為判決。
三、本件上訴人起訴主張：伊於八十七年六月二十四日受僱於被上訴人大義碾米工廠
    即蘇進義擔任司機，雙方言明工資一天一千五百元，而被上訴人丁○○為蘇進義
    之子，係該工廠實際管理者，伊上班第二天即因丁○○堆疊之稻穀超過車載重量
    ，致伊於駕駛車輛從工廠至倉庫途中翻覆，造成伊第一腰脊椎柱骨折伴有脊髓病
    灶，惟仍一直工作十二天半，病情轉趨惡化，伊因而肢障；且被上訴人從未為伊
　　加入勞保及健保，更不顧伊病情惡扣薪資，伊得請求之賠償，包含自八十七年六
　　月二十四日起至八十八年二月十日鑑定殘障之前一日止共計一百九十五日，每日
　　一千五百元，即二十九萬二千五百元；醫藥費五十三萬五千五百零一元；依勞工
　　保險條例附表規定第七級殘廢等級，喪失勞動能力一千二百分之四百四十，又因
　　職業災害而致永久殘廢者，加給百分之五十，共計九十九萬元；因殘障需改裝機
　　車代步，增加生活費用七萬八千元；勞動能力損失方面，算至六十歲退休，尚有
　　二十七年，以日薪一千五百元計算，扣除中間利息為九百五十一萬四千九百七十
　　六元；精神損失方面，因被上訴人不加聞問，又惡扣薪資，且上訴人三十四歲正
　　值青春卻殘障，母親亦為此煩憂而死，故請求五十萬元；惟因資力及勞基法上補
　　償可抵賠償，為此依民法第一百八十四條、第一百八十八條、勞動基準法第五十
　　九條及勞工保險條例七十二條之規定，先求被上訴人連帶賠償三百萬元，及其法
　　定遲延利息之判決（原審判命被上訴人蘇進義即大義碾米工廠應給付六十六萬元
　　，及自八十八年四月十日起至清償日止，依年息百分之五計算之利息，而駁回上
　　訴人其餘之訴，兩造各就其敗訴部分提起上訴）。
四、被上訴人則以：上訴人所受之傷害，究係本次車禍所引起，抑或有其他事件所造
    成及其所指被上訴人丁○○之堆疊行為與該傷害間究否具有相當因果關係，依舉
    證責任分配原則，上訴人應負舉證之責；退步言之，縱經審認上訴人所受之傷確
    係因該車禍所造成，惟本件車禍之發生，係因上訴人駕駛不慎並違反道路交通安
    全規則第九十條之規定所造成，並非由被上訴人丁○○之意思或行為所致。況大
    義碾米工廠雇用上訴人之行為與上訴人因車禍受傷之間並不具備相當因果關係，
    上訴人自不得依侵權行為法則對被上訴人請求連帶賠償等語置辯。
五、上訴人主張於受僱後隔日上班時，因聽錯被上訴人丁○○之指示，於運送稻穀從
    工廠至倉庫途中，在彰化縣秀水鄉○○路上誤為左轉，進入鄉○○道，因故致伊
    所駕駛之車號ＳＺ－二０六號自用大貨車翻覆等事實，業據兩造於原審陳明，堪
    信為真實。上訴人固又主張係被上訴人丁○○裝載稻穀超重，貨車重心不穩而翻
    覆，造成上訴人受傷，被上訴人因違反保護他人之法律推定其有過失，自應負侵
    權行為損害賠償之責云云，並提出診斷證明書、全民健康保險證明卡、身心殘障
    手冊、醫療費用證明、看護費用收據、機車改裝收據（均影本）等以為證，然被
    上訴人否認其有過失，辯稱其未堆疊稻穀超過貨車載重，而係上訴人自己違規駕
    駛而受傷等語，經查：
    (一)民法第一百八十四條第二項業於八十八年四月二十一日修正公布，八十九年五
      月五日施行，惟依民法債編施行法第一條規定，該修正之法條，並不適用於修
      正前發生之債，本件事故發生時間為八十七年六月二十五日，既在上述法條修
      正前，自仍應適用修正前之民法第一百八十四條第二項：「違反保護他人之法
      律者，推定其有過失」之規定，合先鈙明。次按當事人主張有利於己之事實者
      ，就其事實有舉證之責任，民事訴訟法第二百七十七條前段定有明文。又民法
      第一百八十四條第一項前段規定侵權行為以故意或過失不法侵害他人之權利為
      成立要件，故主張對造應負侵權行為責任者，應就對造之有故意或過失負舉證
      責任（八十二年台上字第二六七號判決、五十八年台上一四二一號判例意旨參
      照）。
    (二)本件上訴人主張被上訴人丁○○係被上訴人蘇進義之子，並於彰化縣勞資機動
      小組協調會會議紀錄之資方代表欄簽名，為大義碾米工廠現在實際負責人，被
      上訴人丁○○因堆疊稻穀超重使貨車翻覆致上訴人因傷成殘，係違反道路交通
      安全規則第七十九條不得超載之規定，推定有過失，應與被上訴人大義碾米工
      廠即蘇進義連帶負侵權行為損害賠償責任，惟被上訴人均否認有過失，自應由
      上訴人就被上訴人丁○○之超疊稻穀行為負舉證責任。然上訴人就貨車超載部
      分，僅單方面陳稱車禍時貨車係由後方傾倒翻覆，故車頭、車頂部分並無受損
      ，亦無凹陷云云，但並未能舉證以實其說，且原審法院至被上訴人工廠實地勘
      驗結果，依上訴人所稱之堆載數量及方式雖確有超重情事，惟被上訴人否認該
      事實，另稱係以他種數量及方式堆疊，則上訴人既未留有當時車禍之相關事證
      以證明當日貨載情形，則依舉證責任分配原則，尚難認被上訴人丁○○有前揭
      上訴人所指之過失行為，是上訴人此部份之主張，要非無疑，不能遽認為真實
      ，則上訴人主張被上訴人丁○○應連帶賠償云云，即無理由。
六、上訴人另主張被上訴人未為伊參加勞工保險，致伊受傷後無法依勞工保險條例規
    定領取殘廢給付，對此被上訴人應依侵權行為之法則賠償等語，被上訴人則以其
    碾米工廠之勞工未滿五人，尚非須強制投保等語置辯。惟查：
    (一)按勞工保險條例第六條第一項第一、二款規定：「年滿十五歲以上，六十歲以
      下之左列勞工，應以其雇主或所屬團體或所屬機構為投保單位，全部參加勞工
      保險為被保險人：一受僱於僱用勞工五人以上之公、民營工廠、礦場、鹽場、
      農場、牧場、林場、茶場之產業勞工及交通、公用事業之員工。二受僱於僱用
      五人以上公司、行號之員工。」，則前開法文雖規定符合該條規定之勞工，雇
      主應為其辦理勞工保險，然自其反面解釋而言，即為不符合該條規定之勞工，
      雇主即無為其辦理勞工保險之義務。故符合該條之勞工，除年滿十五歲以上六
      十歲以下之要件外，尚須受僱於該條各項關於雇主經營勞業務之種類及僱用人
      數達到規定數目以上。是以雇主非從事於前開法文規定之業務，或僱用人數未
      達該條規定之人數，雇主即無為勞工加保之義務，至為灼然。
    (二)查被上訴人確未為上訴人投保勞工保險，為兩造所不爭執，上訴人主張伊於八
      十七年六月二十四日到職時，大義碾米工廠之工人已超過五人云云，為被上訴
      人所否認，自應由上訴人負舉證責任。經本院依上訴人之請求，函請彰化監理
      站查覆以被上訴人大義碾米工廠名義登記之車籍資料，並向財政部台灣省中區
      國稅局彰化縣分局函查被上訴人大義碾米工廠八十六年度、八十七年度六月間
      之財產資料、僱用人數資料、綜合所得稅申報書及薪資所得扣繳憑單等資料，
      均查無被上訴人於該期間內有僱用其他勞工之紀錄，分別有交通部公路局台中
      區監理所彰化監理站函、財政部台灣省中區國稅局彰化縣分局函在卷可稽（見
      本院卷第一○六至一一二頁、第一一五頁、第一四○至一四一頁），職是，依
      上訴人所聲請之上開證據方法均不足以證明被上訴人大義碾米工廠於八十七年
      六月間所僱用之工人已達五人以上而須強制投保，則上訴人此部份之主張即屬
      不能證明。是被上訴人雇用勞工人數既未達前開法文所規定之標準，揆諸上揭
      說明，自無為所屬勞工加保之義務，從而，上訴人主張被上訴人未替伊加保，
      致伊受有損失一節，即屬無據，被上訴人並無何侵權行為之可言。
七、按勞工因遭遇職業災害因而致死亡、殘廢、傷害或疾病時，雇主應補償其必需之
    醫療費用；勞工在醫療中不能工作時，雇主應按其原領工資數額予以補償；勞工
    經治療終止後，經指定之醫院診斷，審定其身體遺存殘廢者，雇主應按其平均工
    資及其殘廢程度，一次給予殘廢補償。殘廢補償標準，依勞工保險條例有關之規
    定，勞動基準法第五十九條第一項第一、二、三款分別定有明文。本件上訴人主
    張被上訴人須依勞動基準法之規定負補償責任，則所應審究者為上訴人之傷殘是
    否屬於勞動基準法第五十九條第一項所定之「因遭遇職業災害而致殘廢」之情形
    ？按所謂職業災害，依勞工安全衛生法第二條第四項之規定，係指「勞工就職業
    場所之建築物、設備原料、材料、化學物品、氣體、蒸氣粉塵等或作業活動及其
    他職業上原因引起之勞工疾病、傷害、殘廢或死亡為職業災害。」，而該項所稱
    職業上原因，勞工安全衛生法施行細則第四條規定，乃指「因隨作業活動而衍生
    ，於就業上一切必要行為及其附隨行為而具相當因果關係者」而言。查本件上訴
    人甫於八十七年六月二十四日受僱為被上訴人大義碾米工廠之司機，隔日上班時
    自工廠運送稻穀至倉庫途中，即在彰化縣秀水鄉因故致伊所駕駛之車號ＳＺ－二
    ０六號自用大貨車翻覆，係屬執行職務中所生災害之行為，則其受傷與其執行職
    務間有相當因果關係至明，上訴人主張被上訴人大義碾米工廠即蘇進義應依勞動
    基準法第五十九條第一款至第三款負職業災害補償責任，尚非無據。
八、本件上訴人因遭職業災害而致殘廢，已如前述，而被上訴人大義碾米工廠即蘇進
    義又為上訴人之雇主，自應依上開規定負補償之責。是上訴人請求被上訴人大義
    碾米工廠即蘇進義給付之各項費用及其金額，應否准許，茲分述如次：
    (一)醫療費用部分：
      上訴人主張支出醫療費用五十三萬五千五百零一元，業經提出臺中榮民總醫院
      住院醫療費用證明十張、診斷書收費收據三張、住院收費收據一張、門診醫療
      費用收據七張、張天長醫院醫療費用收據三張、美德耐股份有限公司台中分公
      司統一發票二張、重新傷殘用具製造廠有限公司統一發票二張、永康看護服務
      中心收費單一張為證（見原審卷第十一至二六頁），且未經被上訴人大義碾米
      工廠即蘇進義否認其真正，惟其中證明書費用共一千一百元（見原審卷第十九
      至二一頁、第二四至二五頁），乃上訴人因傷害所支出之診斷書費用，非係因
      職業災害所生財產上之損害，不得請求賠償，應予扣除，扣除後，上訴人所得
      請求之數額為五十三萬四千四百零一元。
    (二)薪資補償部分：
      按勞動基準法第五十九條第一項第二款規定「勞工在醫療中不能工作時，雇主
      應按其原領工資數額予以補償。」，所稱之「原領工資」，對於按日計酬者，
      係指該勞工遭遇職業災害前一日正常工作時間所得之工資，為勞動基準法施行
      細則第三十一條第一項前段所明定。而上訴人在醫療中不能工作之期間，係自
      八十七年六月二十五起至八十八年二月十日鑑定殘障之前一日止，計一百九十
      四天（上訴人誤自八十七年六月二十四起算），為被上訴人大義碾米工廠即蘇
      進義所不爭執，按其原領工資數額每日一千五百元予以補償，總計為二十九萬
      一千元。上訴人在此範圍內之請求，為有理由；逾此部分之請求，尚屬無據，
      不應准許。
    (三)職業傷害補償部分：
      本件上訴人之殘廢等級為七級，有台中榮民總醫院鑑定書一紙附原審卷足憑（
      見原審卷第八二頁），亦為被上訴人大義碾米工廠即蘇進義所不否認，上訴人
      既主張依四百四十日之補償費標準請領殘廢給付，則被上訴人大義碾米工廠即
      蘇進義依勞動基準法第五十九條第一項第三款規定，應以上訴人之平均工資一
      千五百元乘以四百四十日計算補償，其為六十六萬元，再依勞工保險條例第五
      十四條之規定，加計百分之五十，是被上訴人大義碾米工廠即蘇進義應給付之
      殘廢補償總額為九十九萬元，上訴人在此數額範圍內之請求，應予准許。
    (四)增加生活上之支出、勞動能力損失及精神上損失部分：
      上訴人主張被上訴人丁○○堆疊稻穀超重及被上訴人大義碾米工廠即蘇進義未
      替上訴人參加勞保，爰依侵權行為法則請求損害賠償云云，均於法無據，蓋如
      前述，則上訴人就增加生活上之支出、勞動能力損失及精神上損失三部分之請
      求，皆無理由，不應准許。
    (五)綜上所述，上訴人得向被上訴人請求之金額為：(1)醫療費用五十三萬四千四百
      零一元；(2)相當於原領薪資之補償費二十九萬一千元；(3)職業傷害補償九十九
      萬元，合計一百八十一萬五千四百零一元。
九、從而，上訴人依勞動基準法第五十九條第一項第一、二、三款之規定，請求被上
    訴人大義碾米工廠即蘇進義給付一百八十一萬五千四百零一元，及自起訴狀繕本
    送達翌日即八十八年四月十日起至清償日止，按年息百分之五計算之利息，洵屬
    有據，應予准許，原審僅就六十六萬及其法定遲延利息部分為上訴人敗訴之判決
    ，尚有未洽，上訴人上訴意旨指摘應准許超過六十六萬元及其法定遲延利息部份
    原判決不當，求予廢棄，為有理由，爰由本院改判如主文第二項所示。至於逾此
    部分之請求，為無理由，應予駁回，原審所為上訴人敗訴之判決，核無不合，上
    訴論旨指摘原判決不當，聲明求為廢棄改判，非有理由，其假執行之聲請失所附
    麗，應併予駁回。就被上訴人大義碾米工廠即蘇進義上訴部分，原審所為其敗訴
    之判決，核無不合，被上訴人大義碾米工廠即蘇進義上訴論旨指摘原判決不當，
    聲明求為廢棄改判，非有理由，應予駁回。
十、兩造陳明願供擔保請求准予宣告假執行或免假執行，經核上訴人勝訴部分於法並
    無不合，爰均酌定相當擔保金額予以准許，惟上訴人敗訴部分，其假執行之聲請
    失所附麗，併予駁回。
十一、本件為判決基礎之事證已臻明確，兩造其餘攻擊防禦方法及舉證，經審酌均與判
    決結果不生影響，爰不逐一論述，併此敘明。
據上論結，本件上訴為一部有理由，一部無理由，依民事訴訟法第四百五十條第一項
、第四百四十九條第一項、第三百八十五條第一項前段、第七十九條但書、第八十五
條第一項但書、第四百六十三條、第三百九十條第二項、第三百九十二條，判決如主
文。
中　　　華　　　民　　　國　　九十一　　年　　　六　　　月　　 十一　　 日
~B1民事第一庭審判長法　官　林陳松
~B2　　　　　　　　法　官　李寶堂
~B3　　　　　　　　法　官　鄭金龍
右為正本係照原本作成。
上訴人丙○○、大義碾米工廠即蘇進義均得上訴。
如對本判決上訴，須於收受判決送達後二十日內向本院提出上訴書狀，其未表明上訴
理由者，應於提出上訴後二十日內向本院提出上訴理由書（須按他造人數附具繕本）
，並繳納送達用雙掛號郵票拾份（每份參拾肆元）。
上訴時應提出委任律師或具有律師資格之人之委任狀；委任有律師資格者，另應附具
律師及格證書及釋明委任人與受任人有民事訴訟法第四百六十六條之一第一項但書或
第二項（詳附註）所定關係之釋明文書影本。
~B 　 　　　　　　書記官　林明冬
中　　　華　　　民　　　國　　九十一　　年　　　四　　　月　　 十四　　 日
附註：
民事訴訟法第四百六十六條之一（第一項、第二項）
對於第二審判決上訴，上訴人應委任律師為訴訟代理人。但上訴人或其法定代理人具
有律師資格者，不在此限。
上訴人之配偶、三親等內之血親、二親等內之姻親，或上訴人為法人、中央或地方機
關時，其所屬專任人員具有律師資格並經法院認為適當者，亦得為第三審訴訟代理人
。
                                                                        Ｈ
